臺灣臺南地方法院民事裁定
111年度家親聲字第286號
聲  請  人  甲○○    住○○市○區○○街00巷000號
相  對  人  丙○○  

上列當事人間請求改定未成年子女權利義務行使負擔等事件，本
院裁定如下：
    主    文
對於兩造所生未成年子女乙○○（男，民國00年0 月0日生，身
分證統一編號：Z000000000號）權利義務之行使或負擔，改由聲
請人單獨任之。
程序費用由相對人負擔。
    理    由
一、聲請意旨略以：聲請人甲○○與相對人丙○○原為夫妻，婚後育
    有未成年子女乙○○（下稱未成年子女），嗣民國104年9月18
    日兩造協議離婚，並約定由相對人行使負擔未成年子女之權
    利義務。惟相對人自108年11月間離家出走不知去向，未盡
    照顧未成年子女之責任，衡酌未成年子女之最佳利益，爰依
    民法第1055條第3 項、第1055條之1 規定，請求改定未成年
    子女權利義務行使負擔由聲請人單獨任之等語。並聲明㈠：
    兩造所生未成年子女乙○○之權利義務改定由聲請人單獨行使
    或負擔；㈡程序費用由相對人負擔。
二、相對人經合法通知，均未到庭，亦未有提出書狀或陳述。
三、按夫妻離婚者，對於未成年子女權利義務之行使或負擔，依
    協議由一方或雙方共同任之；行使、負擔權利義務之一方未
    盡保護教養之義務或對未成年子女有不利之情事者，他方、
    未成年子女、主管機關、社會福利機構或其他利害關係人得
    為子女之利益，請求法院改定之，民法第1055條第1 項前段
    、第3 項別定有明文。準此，父母對於未成年子女權利義務
    之行使或負擔之決定原為家庭自治事項，如已協議，應即尊
    重並維持其效力，除非行使、負擔權利義務之一方有未盡保
    護教養或對未成年子女有不利之情事時，他方始得請求法院
    改定，並不許他方以自己之保護教養能力優於對方為由，逕
    行請求改定而推翻原協議，此乃基於家庭自治原則。且無論
    於酌定或改定事件中，均應依未成年子女之最佳利益，審酌
    一切情狀，參考社工人員之訪視報告，並注意民法第1055條
    之1 所列各款事項而為決定。復參以前開民法第1055條之1 
    第2 款所稱之子女意願，以及家事事件法第108 條所規定法
    院就親子非訟事件為裁定前，應依子女之年齡及識別能力等
    身心狀況，於法庭內、外，以適當方式，曉諭裁判結果之影
    響，使其有表達意願或陳述意見之機會等之規定；又按兒童
    權利公約第12條規定，簽約國應使有意思能力之兒童，就與
    其自身有關事務有自由表明意見之權利。其表示之意思，應
    依其年齡大小與成熟程度予以衡量，此即子女表意權以及子
    女意思尊重原則；申言之，子女利益應包含基本利益、發展
    利益、自主利益，自主利益係指保障未成年子女可不受來自
    於親權人或社會之控制，而給予子女對於自己有關事項，依
    其年齡及成熟度，賦予自由表明自己意思或為決定的權利，
    是以，親權之內容應本於子女意見陳述權及意願表達權，對
    於達到一定年齡之子女，法院並應詢問該子女之意見及意願
    ，以尊重子女之自己決定，始能實現子女自己決定利益，並
    保護子女之權利。揆諸上開規定，有關未成年子女親權行使
    之歸屬，當事人間如已達成該事項之協議，或由法院酌定適
    合之人擔任，本於當事人意思自治之原則及法院裁判效力，
    原則上雙方自應受其協議或法院裁判之拘束，至於法院依聲
    請或依職權改定對於未成年子女權利義務之行使負擔，則應
    以行使負擔權利義務之一方未盡保護教養義務，或對未成年
    子女有不利之情事，始得為之，而非雙方保護教養能力優劣
    之比較，茍行使負擔對於未成年子女權利義務之一方，並無
    未盡保護教養之義務或對未成年子女有不利之情事，即不得
    遽行剝奪法院酌定或協議由其行使之親權而予以改定。
四、經查：
    ㈠聲請人甲○○與相對人丙○○原為夫妻，婚後育有未成年子女
      乙○○，嗣民國104年9月18日兩造協議離婚，並約定由相對
      人行使負擔未成年子女之權利義務，惟相對人自108年11
      月間離家出走不知去向等情，有戶籍謄本、受（處）理失
      蹤人口案件登記表等件（見本院111司家非調字第458號《
      下稱司家非調458》卷第11-15頁）在卷可稽，堪認屬實。
    ㈡聲請人主張相對人有上開不適任未成年子女親權人等情，
      經其到庭陳述綦詳，且經未成年子女到庭陳述明確，惟相
      對人均未到庭陳述。為察明兩造是否適任親權人並符合未
      成年子女最佳利益，本院依職權囑請慈心社會工作師事務
      所、臺南市童心園社會福利關懷協會分別對聲請人、未成
      年子女進行訪視，分別提出評估建議如下：
      ⑴聲請人部分：聲請人綜合評估：「一、對相對人停止親
        權之評估：相對人自108年突然離家至今，杳無音訊，
        通報警尋也都未有尋獲，顯見相對人並未盡照顧撫養義
        務，現狀也無法行使負擔未成年子女權利義務。聲請人
        為使未成年子女未來事宜能夠順利處理，並避免在相對
        人在外事務侵犯未成年子女權益。二、聲請人監護能力
        評估：1.親權能力評估：聲請人目前身心狀態無異狀，
        有穩定收人，未成年子女業已年滿18歲，生活能夠自理
        ，過往聲請人雖非為同住方，但仍持續關切、協助未成
        年子女相關生活與就學等事宜，並負擔未成年予女生活
        所需費用，對於未成年子女成長、就學、互動情形、個
        性喜好都能夠陳述說明，評估聲請人親權能力無不妥之
        處。2.親職時間評估：聲請人工作時間固定，並會於閒
        暇或休假時間，關切未成年平女狀態，並協助打理未成
        年子女生活所需，雖聲請人過往至今已久非未成年子女
        之同住者與主要照顧者，但仍會於自身生活、工作與未
        成年子女照顧需要間努力取得平衡，聲請人在親職時間
        安排尚足以滿足未成年子女所需。3.照護環境評估：聲
        請人目前已再組家庭，未成年子女自幼以未成年子女祖
        父住所為主要居住地，未成年子女祖父過世後便轉與未
        成年子女叔叔同住，並因就學因素開學期間住於學校宿
        舍，聲請人因考量未成年子女生活習慣及自在程度，未
        來並無計畫將未成年子女接至身邊同住生活，評估聲請
        人會以未成年子女意願及最佳照顧需要安排合適照護處
        所。4.親權意願評估：聲請人明確表達其監護意願，並
        主因相對人失聯而提出改定，期能改為以聲請人為單方
        行使未成年子女之權利義務。5.教育規劃評估：聲請人
        對於未成年子女就學安排，以尊重未成年子女想法意願
        為主，並給予所需支持。」等語（見本院卷第21-29頁
        ）
　　　⑵未成年子女部分：未成年子女對受誰監護之意願：「未
        成年人-乙○○表示相對人因債務離家約有2年時間，迄今
        仍無音訊，未成年人-乙○○不清楚相對人半活近況，而
        聲請人在兩造離異後，仍持續穩定探視未成年人-乙○○
        ，並積極參與未成年人-乙○○照顧事務，故未成年人-乙○○期能由聲請人擔任親權人，協肋成年人-乙○○處理日
        常要務。」等語（見本院司家非調458卷第61-65頁）
　　㈢經本院綜合審酌上開調查事證及社工訪視調查報告，認聲
      請人有行使未成年子女親權之意願與能力，而相對人現去
      向不明，顯有未善盡保護教養義務之情事。另參酌未成年
      子女現已18歲，就讀大學，已可清楚表達自身意願，於社
      工訪視過程表示願意由聲請人擔任親權人，且對聲請人相
      當依賴，彼此互動良好與聲請人有深厚之情感依附，加以
      聲請人有穩定之工作與收入、有基本親職能力、有積極意
      願行使親權以協助未成年子女現階段也受到良好的照顧及
      聲請人無不適任親權人之事由等情狀，認對於未成年子女
      權利義務之行使或負擔，改由聲請人單獨任之，較符合未
      成年子女之最佳利益，是聲請人之聲請為有理由，應予准
      許，裁定如主文所示。
五、本件事證已臻明確，兩造其餘攻擊防禦方法及證據，核與裁
    定之結果不生影響，爰不一一論列，附此敘明。
六、依家事事件法第104 條第3 項、第97條，非訟事件法第21條
    第2 項、第24條第1 項，民事訴訟法第78條，裁定如主文。
中　　華　　民　　國　　111 　年　　10　　月　　31　　日
                  家事法庭  法  官  陳文欽
以上正本係照原本做成。
如不服本裁定，應於送達後10日內，向本院提出抗告狀，並應繳
納裁判費新台幣1,000元。
中　　華　　民　　國　　111 　年　　10　　月　　31　　日
                            書記官  易佩雯